臺灣高等法院民事判決　　　　　　　　　 94年度上字第245號
上　訴　人　乙○○
被　上訴人　甲○○
訴訟代理人　張國清律師
上列當事人間請求返還不當得利事件，上訴人對於中華民國93年
12月31日臺灣臺北地方法院93年度訴字第2508號第一審判決提起
上訴，本院於94年5月11日言詞辯論終結，判決如下：
    主      文
上訴駁回。
第二審訴訟費用由上訴人負擔。
    事      實
甲、上訴人方面：
一、聲明：(一)原判決廢棄。(二)上開廢棄部分，被上訴人應給付上
    訴人新台幣 4,369,970元及自起訴狀繕本送達被上訴人之翌
    日起至清償日止，按年息百分之五計算之利息。(三)請准供擔
    保宣告假執行。
二、陳述：上訴人經合法通知未到庭，亦未提出任何陳述。
乙、被上訴人方面：
一、聲明：駁回上訴。
二、陳述：與原判決記載相同。
三、證據：援用第一審所提證據。
    理      由
壹、程序方面
    本件上訴人於94年1月21日委任謝維仁律師，經本院於94年4
    月21日合法送達 94年5月11日言詞辯論通知書後，雖謝維仁
    律師於94年5月9日陳報本院解除委任，惟依民事訴訟法第74
    條第 3項規定，由訴訟代理人終止委任者，自為終止之意思
    表示之日起15日內，仍應為防衛本人權利所必要之行為。是
    本件上訴人暨其原訴訟代理人已經合法通知，仍未到庭，查
    無民事訴訟法第 386條所列各款情形，爰依被上訴人聲請由
    其一造辯論而為判決。
貳、實體方面
一、上訴人起訴主張：坐落台北縣淡水鎮○○○段埔子頂小段11
    3地號、面積9,462平方公尺、權利範圍9,462分之7,134之土
    地（下稱系爭土地）為上訴人所有，嗣上訴人於民國 76年3
    月20日將系爭土地併入上訴人所經營之私立宜城公墓之管理
    範圍。詎被上訴人未經上訴人同意，即擅自將系爭土地上之
    63座骨罈墓基使用權轉讓予各該墓主，並向其家屬收取使用
    費及管理費，且仍繼續於系爭土地上繼續興建69座骨罈墓基
    。是被上訴人無權占用上訴人所有之系爭土地，因而獲取使
    用系爭土地之對價，並減損上訴人本於經營管理權所得收受
    之管理費，為此本於不當得利返還請求權或侵權行為損害賠
    償請求權提起本件訴訟，請求判決如聲明所示之金額。被上
    訴人則以：上訴人不當得利請求逾 5年部分、侵權行為請求
    逾 2年部分均已罹於時效，且兩造曾成立換地協議，以被上
    訴人所有如附圖一所示Ｂ、Ｃ部分土地與上訴人所有系爭土
    地如附圖二所示部分交換使用，被上訴人使用系爭土地有法
    律上原因，況被上訴人並未向墓主家屬收取任何使用費或管
    理費，並無利得可言，上訴人主張之損害額亦屬過高等語，
    資為抗辯。
二、上訴人主張系爭土地為其所有，上訴人於前揭時地日將之併
    入其所經營之私立宜城公墓管理範圍，及系爭土地如附圖二
    所示部分現為宜城公墓內西式墓園使用做為墳墓及骨灰壇墓
    基之事實，暨被上訴人主張伊向上訴人購買同段 111地號、
    112地號及 112之1地號等三筆墓地，經營宜城公墓內西式墓
    園，中式墓園部分仍由上訴人經營，就該事實，已據上訴人
    提出土地登記簿謄本等件為證，並經原法院會同台北縣淡水
    地政事務所勘驗屬實，有勘驗筆錄、複丈成果圖在卷可稽（
    原審卷87、88、96頁），且為兩造所不爭執，自堪信為真正
    。
三、關於不當得利法律關係部分
  (一)上訴人主張依不當得利法律關係為請求，被上訴人則辯稱伊
    使用系爭土地如附圖二所示部分，係基於兩造間之換地協議
    ，以附圖一所示Ｂ、Ｃ部分土地與上訴人交換系爭土地之使
    用。經查：上訴人於原法院現場勘驗時即自承，系爭土地原
    與被上訴人訂有協議交換使用，然被上訴人事後否認並拆除
    上訴人所建辦公室，故上訴人為本件請求等語（原審卷87、
    88頁勘驗筆錄），上訴人復於另案，亦多次陳稱其曾與被上
    訴人換地，但未辦理登記、有將 113地號讓被上訴人興建靈
    骨塔作為補償等語，並有士林地院 91年度訴字第903號案件
    91 年10月29日言詞辯論筆錄、91年9月17日警訊筆錄在卷可
    稽（原審卷73至79頁），足見上訴人前均自承兩造就系爭土
    地如附圖所示部分，確已有效成立換地協議之事實。上訴人
    訴訟代理人嗣後雖辯稱，換地協議因意思表示不一致而未成
    立等語。但核上訴人之訴訟代理人就上開事實陳述，即與上
    訴人所自承之事實不合，亦未證明所述情節有何不實，應予
    撤銷之原因，應認上訴人自認兩造就系爭土地訂有交換協議
    使用之事實為真正。
  (二)再者，附圖一所示Ｂ、Ｃ部分土地係被上訴人所有，位於宜
    城公墓內，做為公路使用，且確為上訴人經營之中式墓園對
    外聯絡所必要，此有墓園原始規劃圖、照片在卷可稽（原審
    卷135、136頁），而系爭土地如附圖二所示部分係位於上訴
    人經營中式墓園之邊界，面積破碎零散，亦有複丈成果圖在
    卷可考，衡諸中式墓園之墓地選擇有方位、風水之考量，與
    西式墓園迥異，此等畸零破碎之土地就中式墓園而言利用價
    值確係較低，被上訴人所稱換地協議之存在，客觀上確與常
    情相符。再佐以被上訴人就上訴人使用佔用其所有附圖一所
    示Ａ、Ｄ部分土地早已分別起訴追究（士林地院91年度訴字
    第903號、92年度訴字第619號案件），有民事判決、刑事判
    決在卷可考，若非兩造確有以附圖一Ｂ、Ｃ部分土地與系爭
    土地如附圖二所示部分交換使用之協議，衡情被上訴人當無
    遲遲不就上訴人使用附圖一Ｂ、Ｃ部分土地一節併為訴訟上
    主張之理。
  (三)至上訴人主張被上訴人於士林地院 91年度訴字第903號案件
    中否認換地協議存在等語，但查被上訴人於該案件中係否認
    就附圖一所示Ａ、Ｄ部分土地與上訴人有何換地協議存在，
    並非否認有以Ｂ、Ｃ部分土地與上訴人交換使用，自無從以
    被上訴人於該案中之陳述推認本件換地協議不成立。被上訴
    人使用系爭土地如附圖二所示部分既係基於兩造間之換地協
    議，自係有法律上原因，縱獲有使用該土地之利益，亦非不
    當得利，是以上訴人依不當得利之規定請求被上訴人返還此
    部分骨灰壇基之使用費，即屬無據。
  (四)上訴人原審雖再主張，被上訴人因出售63座骨灰壇基所得之
    使用費，即為不當得利原因等語。但查，不當得利受損人之
    損害與獲利人之利得須本於同一原因事實，始足當之。本件
    被上訴人即使獲有上開利益，亦係因其興建骨灰壇基，將使
    用權出售他人獲得使用費，與上訴人所主張因使用其土地致
    其受損，非本於同一原因。依此，上訴人依不當得利法律關
    係，請求返還不當得利，應無理由。
四、侵權行為法律關係部分
    上訴人復主張被上訴人有侵權行為之事實。但查被上訴人使
    用系爭土地如附圖二所示部分，既係因換地協議之故，乃基
    於契約而取得使用權利，並無不法可言。上訴人依侵權行為
    法律關係，請求被上訴人賠償該部分骨灰壇基之使用費，亦
    無理由，應予駁回。
五、綜上所述，本件上訴人主張為不足採，被上訴人抗辯尚屬可
    信。從而，上訴人主張本於不當得利或侵權行為之法律關係
    ，請求被上訴人給付如其聲明所示之金額，為無理由。原審
    為上訴人敗訴之判決，及駁回其假執行之聲請，並無不合。
    上訴意旨指摘原判決不當，求予廢棄改判，為無理由，應予
    駁回。
六、據上論結，本件上訴為無理由，爰判決如主文。
中　　華　　民　　國　　94　　年　　5 　　月　　25　　日
　　　　　　　　　民事第二庭審判長法　官    吳謙仁
　　　　　　　　　　　　　　　　  法　官    蘇瑞華
　　　　　　　　　　　　　　　　  法　官    魏大喨
正本係照原本作成。
如不服本判決，應於收受送達後20日內向本院提出上訴書狀，其
未表明上訴理由者，應於提出上訴後20日內向本院補提理由書狀
（均須按他造當事人之人數附繕本）上訴時應提出委任律師或具
有律師資格之人之委任狀；委任有律師資格者，另應附具律師資
格證書及釋明委任人與受任人有民事訴訟法第466條之1第1項但
書或第2項（詳附註）所定關係之釋明文書影本。
中　　華　　民　　國　　94　　年　　5 　　月　　26　　日
　　　　　　　　　　　　　　　　　書記官    李華安
附註：
民事訴訟法第466條之1（第1項、第2項）：
對於第二審判決上訴，上訴人應委任律師為訴訟代理人。但上訴
人或其他法定代理人具有律師資格者，不在此限。
上訴人之配偶、三親等內之血親、二親等內之姻親，或上訴人為
法人、中央或地方機關時，其所屬專任人員具有律師資格並經法
院認為適當者，亦得為第三審訴訟代理人。
